【裁判字號】    99,上訴,1441
【裁判日期】    991102
【裁判案由】    偽證
【裁判全文】
臺灣高等法院高雄分院刑事判決        99年度上訴字第1441號
上  訴  人  臺灣屏東地方法院檢察署檢察官
被      告  丁○○
選任辯護人  王叡齡律師
            陳建誌律師
上列上訴人因被告偽證案件，不服臺灣屏東地方法院98年度訴字
第1407號中華民國99年7 月13日第一審判決（起訴案號：臺灣屏
東地方法院檢察署98年度偵字第2029號），提起上訴，本院判決
如下：
    主  文
上訴駁回。
    理  由
一、公訴意旨略以：緣林士德於96年4 月24日14時30分許，在屏
    東縣屏東市○○街1 之15號前，手持相機對著丙○○所開設
    之美容攤位拍照，丙○○見狀趨前阻止其拍攝，並伸手遮住
    林士德照相機鏡頭，林士德4 次以口頭要求丙○○把手放開
    未果，怒不可遏，乃基於傷害之犯意，出手掐丙○○脖子，
    使勁往前一推，將丙○○推倒在店門口擺放貨品之疊構式鐵
    架上，因鐵架無法支撐應聲坍塌，丙○○跌進鐵架堆內，導
    致其左前臂被鐵架刮到，共計受有前頸部疼痛、左前臂及左
    膝擦挫傷等傷害，適陳柏翰在馬路對面泡沫紅茶攤位工作，
    目睹林士德起身欲再度攻擊丙○○，遂見義勇為上前將林士
    德拉住，林士德心生不忿，復基於傷害之犯意，伸手去掐陳
    柏翰脖子，用力把陳柏翰往前推，所幸被林士德家人拉開，
    須臾，在眾人皆以為事件已經平息之際，林士德心有未甘，
    又承前揭同一傷害犯意，衝過去泡沫紅茶攤位處，以手掐住
    陳柏翰脖子，將之推向泡沫紅茶攤位，讓陳柏翰撞擊攤位而
    使攤位翻倒，致陳柏翰受有頸部挫傷疼痛、左膝、左足踝擦
    挫傷等傷害。此經臺灣屏東地方法院檢察署於96年10月31日
    ，以96年度偵字第5727號向臺灣屏東地方法院聲請簡易判決
    處刑，並經同院以96年度簡字第1779號、97年度簡上字第21
    號審理並判決確定。詎被告丁○○明知上開犯罪時地，並未
    發生陳柏翰拿刀子遭勸阻一事，陳柏翰亦未拿磚頭要打林士
    德，竟於97年9 月10日15時10分許，在臺灣屏東地方法院97
    年度簡上字第21號傷害案件審理中，審判長已諭知具結之義
    務、偽證之處罰規定及命朗讀結文，惟辯護人對其行主詰問
    時，竟基於偽證之犯意，對於案情有重要關係之事項，虛偽
    證稱：「我當時聽到外面很吵，我就出去看，我看到一位胖
    胖的男生抱住被告（林士德），另有一位較瘦小的男生（陳
    柏翰）拿一把刀但是被勸下來，之後該瘦小的男子，拿起一
    塊磚頭就要打被告。之後就被勸開了，之後我就進去繼續作
    臉」等語，足生審判之困難，因認被告丁○○涉犯刑法第16
    8 條之偽證罪嫌。
二、按犯罪事實應依證據認定之，無證據不得認定其犯罪事實。
    又不能證明被告犯罪者，應諭知無罪之判決，刑事訴訟法第
    154 條第2 項、第301 條第1 項分別定有明文。再按事實之
    認定，應憑證據，如未能發現相當證據，或證據不足以證明
    ，自不能以推測或擬制之方法，為裁判基礎；且認定不利於
    被告之事實須依積極證據，苟積極證據不足為不利於被告事
    實之認定時，即應為有利於被告之認定；另認定犯罪事實所
    憑之證據，雖不以直接證據為限，間接證據亦包括在內，然
    而無論直接證據或間接證據，其為訴訟上之證明，須於通常
    一般之人均不致有所懷疑，而得確信其為真實之程度者，始
    得據為有罪之認定，倘其證明尚未達到此一程度，而有合理
    之懷疑存在而無從使事實審法院得有罪之確信時，即應由法
    院為諭知被告無罪之判決（最高法院40年臺上字第86號、30
    年臺上字第816 號、76年臺上字第4986號判例意旨參照）。
三、證據能力部分：
    按被告以外之人於審判外之言詞或書面陳述，除法律有規定
    者外，不得作為證據；惟被告以外之人於審判外之陳述，雖
    不符刑事訴訟法第159 條之1 至第159 條之4 之規定，而經
    當事人於審判程序同意作為證據，法院審酌該言詞陳述或書
    面陳述作成時之情況，認為適當者，亦得為證據，當事人、
    代理人或辯護人於法院調查證據時，知有第159 條第1 項不
    得為證據之情形，而未於言詞辯論終結前聲明異議者，視為
    有前項之同意，刑事訴訟法第159 條第1 項、第159 條之5
    第1 項、第2 項分別定有明文。查本判決下列所引用之被告
    以外之人於審判外所為之陳述，檢察官、被告及辯護人或於
    本院準備程序時明示同意有證據能力（見本院卷第20頁），
    或於本院言詞辯論終結前均未聲明異議，本院認該等具有傳
    聞證據性質之證據，並無任何違法取證之情形，以之作為證
    據使用係屬適當，揆諸前揭規定，認該等證據資料均有證據
    能力，合先敘明。
四、公訴意旨認被告丁○○涉犯偽證罪嫌，僅持被告於偵查中之
    供述及原審96年度簡字第1779號、97年度簡上字第21號刑事
    判決、臺灣屏東地方法院檢察署96年度偵字第5727號聲請簡
    易判決處刑書為其論據。
五、訊據被告堅決否認有何偽證犯行，辯稱：伊作證時只是將衝
    突發生時之所見真實陳述，沒有說謊等語。經查：
  (一)林士德於96年4 月24日14時30分許，在屏東縣屏東市○○街
    1 之15號前，手持相機對著丙○○所開設之美容攤位拍照，
    丙○○見狀趨前阻止其拍攝，並伸手遮住林士德照相機鏡頭
    ，林士德4 次以口頭要求丙○○把手放開未果，怒不可遏，
    乃基於傷害之犯意，出手掐丙○○脖子，使勁往前一推，將
    丙○○推倒在店門口擺放貨品之疊構式鐵架上，因鐵架無法
    支撐應聲坍塌，丙○○跌進鐵架堆內，導致其左前臂被鐵架
    刮到，共計受有前頸部疼痛、左前臂及左膝擦挫傷等傷害，
    適陳柏翰在馬路對面泡沫紅茶攤位工作，目睹林士德起身欲
    再度攻擊丙○○，遂見義勇為上前將林士德拉住，林士德心
    生不忿，復基於傷害之犯意，伸手去掐陳柏翰脖子，用力把
    陳柏翰往前推，所幸被林士德家人拉開，須臾，在眾人皆以
    為事件已經平息之際，林士德心有未甘，又承前揭同一傷害
    犯意，衝過去泡沫紅茶攤位處，以手掐住陳柏翰脖子，將之
    推向泡沫紅茶攤位，讓陳柏翰撞擊攤位而使攤位翻倒，致陳
    柏翰受有頸部挫傷疼痛、左膝、左足踝擦挫傷等傷害，經臺
    灣屏東地方法院檢察署檢察官以96年度偵字第5727號對林士
    德所涉2 次傷害犯嫌向原審法院聲請簡易判決處刑，並經原
    審法院以96年度簡字第1779號判決各處有期徒刑4 月，均減
    為有期徒刑2 月，定應執行刑為有期徒刑3 月，嗣林士德不
    服上訴，復經原審以97年度簡上字第21號案件審理，被告乃
    於97年9 月10日15時10分許，在原審法院刑事第五法庭審理
    該案時以證人身分到庭，經審判長諭知具結義務、偽證處罰
    規定及命朗讀結文後，於辯護人對其行主詰問時，證稱：「
    我當時聽到外面很吵，我就出去看，我看到一位胖胖的男生
    抱住被告（指林士德），另有一位較瘦小的男生（指陳柏翰
    ）拿一把刀但是被勸下來，之後該瘦小的男子，拿起一塊磚
    頭就要打被告，之後就被勸開了，之後我就進去繼續作臉」
    等語，惟其所證為本院所不採，而認林士德之上訴為無理由
    ，以判決駁回上訴而確定一事，有臺灣屏東地方法院檢察署
    96年度偵字第5727號卷暨聲請簡易判決處刑書、原審96年度
    簡字第1779號卷暨刑事簡易判決書、97年度簡上字第21號卷
    暨刑事判決書（含上開審理筆錄及證人結文各1 份）在卷可
    佐，合先認定。
  (二)就陳柏翰於前案事發時有無持磚頭打林士德一節，固經證人
    即前案告訴人溫慧如、陳柏翰、目擊證人乙○○、施慧旋、
    甲○○於前案之警詢、偵訊及上訴審審理中證稱：現場沒有
    磚頭、陳柏翰未持磚頭打林士德等語（見前案警卷第13頁、
    第17頁左面、第19頁左面、第22頁、前案偵卷第5 至8 頁、
    前案原審簡上卷第53至58頁），惟查：
  1.證人乙○○、施慧旋、甲○○到庭雖均證稱：被告於案發當
    時並不在場，陳柏翰也未持刀等語，惟證人乙○○另證稱：
    伊於案發當時不認識被告，亦不知被告是否在場，當時他們
    （指林士德與溫慧如）在拉扯，所以注意力在他們的身上等
    語（本院卷第44-46 頁），並當庭手繪案發現場草圖附卷（
    本院卷第64頁）；證人施慧旋到庭亦證稱：伊不認識被告，
    亦沒有看過她，但當時大家都過去阻止爭吵，並沒有注意林
    士德店面（即順和百貨行）之情形等語（本院卷第47-4 8頁
    ）；證人甲○○到庭亦證稱：伊不認識被告，亦沒有看過被
    告，當時伊抱住林士德，面向小薇的攤位，係陳柏翰衝過來
    才看到他等語（本院卷第50-52 頁），而據吳毓秀所繪案發
    現場草圖所示，伊於案發時係位於溫慧如所經營美容院右前
    方之街道上，而與左側被告自稱所在之林士德之母所經營之
    順和百貨行，相隔杭州街，且方向不同，可知上開證人乙○○、施慧旋及甲○○等人，均專注於排解林士德與溫慧如之
    紛爭，顯然無從關注週遭圍觀人等，亦未注意林士德家中所
    經營之百貨行之情形，自無從確認被告並不在該處，顯不能
    僅以上開證人證詞，遽認被告並不在場，而未目擊案發經過
    甚明。
  2.再者，證人即前案被告林士德迭於前案警詢及上訴審審理中
    陳稱：陳柏翰持磚頭要打伊，被伊用手擋開，致伊右前臂擦
    傷等語（見前案警卷第8 頁、前案原審簡上卷第22頁左面）
    ，核與證人即林士德之父林榮珍於原審審理時證稱：伊當時
    聽到外面很吵，出去就見到甲○○抱住林士德，陳柏翰從茶
    攤拿磚塊過來，陳柏翰拿的磚塊有打到林士德，林士德用手
    擋等語（見原審卷第39至41頁左面）大致相符，參以林士德
    之右前臂確有擦挫傷5 ×6 ×0.1 公分一事，尚有行政院衛
    生署屏東醫院診斷證明書1 紙附卷可憑（見前案警卷第25頁
    ），至其上開傷勢之成因，經原審函詢行政院衛生署屏東醫
    院，該醫院乃檢附急診病歷函覆：病患林士德主訴被人以手
    、磚塊打傷，若以外表傷勢判定，外傷程度可採信，但不能
    百分百肯定等語（見原審卷第26至29頁）。另衡諸林士德至
    行政院衛生署屏東醫院急診之時間係96年4 月24日15時1 分
    ，有上開急診病歷在卷可稽，其就診時間距離前案之發生時
    間不逾40分鐘，並無於事發後費時杜撰受傷之經過、良久始
    前往就醫而向醫護人員虛偽陳述之情狀，亦即林士德前揭於
    就診時之主訴，並無顯不可信之情況。從而，被告於前案審
    理時證述「陳柏翰拿磚頭要打林士德」之部分是否確為虛妄
    ，仍有合理之懷疑。
  3.至就陳柏翰於前案事發時有無持刀一節，林士德於前案中固
    並未為陳柏翰持刀之陳述，惟被告於前案係證稱：「另有一
    位較瘦小的男生（指陳柏翰）拿一把刀但是被勸下來」等語
    ，則以當日案發經過係林士德與溫慧如發生拉扯後，為陳柏
    翰目睹上前將林士德拉住，已如上述，則林士德與丙○○發
    生爭執之當時，若陳柏翰確曾持刀後遭人勸阻，林士德是否
    得注意及此，即非無疑，自不能僅以林士德並無上開陳述，
    遽論被告證述不實。且參以證人乙○○、施慧旋、甲○○到
    庭後均同證稱陳柏翰攤位上確實擺放切檸檬之小刀等語在卷
    （見本院卷第45、49、52頁），益證被告證述陳柏翰曾有持
    刀之動作，尚非全然無據。再證人林榮珍於原審審理時證稱
    ：陳柏翰有拿刀，是茶攤切檸檬的水果刀，連刀柄、刀刃約
    30公分長（見原審卷第39至41頁），惟就陳柏翰持刀及磚塊
    之先後順序，係證稱：陳柏翰是先拿磚塊，後來拿刀子云云
    （見原審卷第39頁、第41頁左面），即與被告於前案審理時
    所證：陳柏翰拿刀但是被勸下來，之後拿起一塊磚頭就要打
    林士德，尚有出入，惟此或因事發突然，記憶混淆之故，亦
    非當然可為不利被告之認定，況且此一證詞岐異，亦可佐證
    被告與林榮珍事前並無串謀，並非故為虛偽之陳述甚明。
  4.復被告確為華資粧業股份有限公司之客戶，並在順和百貨行
    消費等情，業經原審函詢甚明，此有該公司99年3 月17日函
    覆：「順和百貨行已於97.9.30 終止營業，經徵詢駐店服務
    人員，確認丁○○卻為本公司顧客，曾於96至97年間順和百
    貨行進行數次商品購買及護膚服務，然因時日久遠，其正確
    購買次數及交易日期已難查證，亦無法確認丁○○是否曾於
    96年4 月24日下午至順和百貨行進行臉部保養」等語明確（
    原審卷第24頁），是以被告辯稱伊於案發當日因至順和百貨
    行作臉而目擊案發經過，亦非全然無憑，更何況被告欲至何
    處消費，乃個人意志與決擇，並無定則，實無從僅以被告自
    高雄市楠梓區家中遠至屏東作臉，復未攜帶皮包等物，遽認
    為違背常情，而為其不利之認定。
六、綜上，被告於前案審理時之證述是否確為虛妄，既有疑義，
    檢察官所提證據，無從說服本院形成被告有罪之心證，此外
    檢察官復未提出其他積極證據足認被告有何偽證之犯行，參
    諸上開說明，被告犯罪即屬不能證明。
七、原審因而以不能證明被告犯偽證罪，而為被告無罪之諭知，
    核無違誤；檢察官具狀請求上訴意旨，猶執前詞，指摘原判
    決不當，為無理由，應予駁回。
據上論斷，應依刑事訴訟法第368 條，判決如主文。
本案經檢察官陳宗吟到庭執行職務。
中    華    民    國    99    年    11    月    2     日
                  刑事第七庭    審判長法  官 莊飛宗
                                      法  官 謝宏宗
                                      法  官 蔡廣昇
以上正本證明與原本無異。
如不服本判決應於收受本判決後10日內向本院提出上訴書狀，其
未敘述上訴理由者，並得於提起上訴後10日內向本院補提理由書
狀（均須按他造當事人之人數附繕本）「切勿逕送上級法院」。
中    華    民    國    99    年    11    月    2     日
                                      書記官 曾允志

司法院資訊處製作；財團法人民間司法改革基金會備份。
